【裁判字號】    98,易更(一),9
【裁判日期】    990325
【裁判案由】    詐欺
【裁判全文】
臺灣臺北地方法院刑事判決           98年度易更(一)字第9號
公  訴  人  臺灣臺北地方法院檢察署檢察官
被      告  戊○○
            乙○○
上列被告等因詐欺等案件，經檢察官提起公訴（九十七年度偵續
三字第二號、九十七年度偵字第二七三九九號），本院前於中華
民國九十八年六月十一日就下列部分以九十八年度易字第六七號
判決不受理，經檢察官上訴，臺灣高等法院於九十八年七月三十
日以九十八年度上易字第一六三九號判決撤銷原判決，發回本院
，本院判決如下：
    主  文
戊○○、乙○○均無罪。
    理  由
一、公訴意旨略以：被告戊○○、乙○○為夫妻，趁與戊○○同
    住之父親即被害人李樹榮生病之際，基於竊盜之犯意聯絡，
    竊取李樹榮所有在中國信託商業銀行雙和分行（下稱雙和分
    行）開立之外幣定期存款整合對帳單（下稱外幣定存單）與
    臺幣活期儲蓄存款（下稱臺幣活存）帳簿與印章後，由戊○○於民國九十三年七月九日某時許，持往雙和分行，向分行
    行員甲○○誆稱帳戶所有人李樹榮生病住院需使用款項，因
    病無法親自辦理外幣定存單解約，使甲○○陷於錯誤，而同
    意由戊○○代理辦理，即將李樹榮所有總額美金八萬二千六
    百三十六點四四元之外幣定存單解約，並依戊○○指示，將
    上揭解約美金換成新臺幣（下同）二百八十八萬七千五百七
    十五元，先存入李樹榮在雙和分行之臺幣活存帳戶內，再於
    當日將上開金額分成一百萬元二筆轉入戊○○與乙○○位於
    雙和分行之臺幣活存帳戶。嗣於九十三年七月十六日，再自
    李樹榮上開臺幣活存帳戶轉出八十八萬七千五百七十五元至
    戊○○上開臺幣活存帳戶內。後李樹榮於九十三年九月一日
    逝世，戊○○、乙○○為掩飾上開行為，復於九十三年十一
    月二日，向財政部臺灣省北區國稅局新店稽徵所（下稱新店
    稽徵所）誆稱李樹榮有將上開美金八萬五千六百三十六點四
    四元贈與給戊○○、乙○○，並據以填寫贈與稅申請書文件
    ，而使新店稽徵所之公務員將此不實事項登載在其所掌管之
    公文書上，足以生損害於告訴人即李樹榮之子丁○○與其他
    李樹榮之法定繼承人，及稅捐機關管理財產與稅捐稽徵資料
    之正確性。因認被告戊○○、乙○○均涉犯刑法第三百二十
    條第一項之竊盜罪嫌，同法第三百三十九條第一項之詐欺取
    財罪嫌，同法第二百十六條、第二百十條、第二百十七條第
    二項之偽造文書罪嫌，及同法第二百十四條之使公務員登載
    不實罪嫌等語（關於刑法第二百十六條、第二百十條之偽造
    文書罪嫌部分，業據實行公訴、全程到庭之檢察官於本院九
    十九年一月十四日審理時，當庭以言詞補充此部分之起訴法
    條，附此敘明）。
二、按犯罪事實應依證據認定之，無證據不得認定犯罪事實，又
    不能證明被告犯罪或其行為不罰者，應諭知無罪之判決，刑
    事訴訟法第一百五十四條第二項、第三百零一條第一項分別
    定有明文。次按認定不利於被告之事實，須依積極證據，茍
    積極之證據本身存有瑕疵而不足為不利於被告事實之認定，
    即應為有利於被告之認定，更不必有何有利之證據，而此用
    以證明犯罪事實之證據，猶須於通常一般人均不至於有所懷
    疑，堪予確信其已臻真實者，始得據以為有罪之認定，倘其
    證明尚未達到此一程度，而有合理性之懷疑存在，致使無從
    為有罪之確信時，即應為無罪之判決，此有最高法院八十二
    年度臺上字第一六三號判決、七十六年臺上字第四九八六號
    、三十年上字第八一六號等判例意旨可資參照。又按告訴人
    之告訴，係以使被告受刑事訴追為目的，是其陳述是否與事
    實相符，仍應調查其他證據以資審認，亦據最高法院五十二
    年臺上字第一三○○號判例闡釋甚明。
三、本件公訴人認被告戊○○、乙○○涉犯刑法第三百二十條第
    一項之竊盜罪嫌，同法第二百十七條第二項、第二百十六條
    之偽造文書罪嫌，及同法第二百十四條之使公務員登載不實
    罪嫌，無非係以被告戊○○、乙○○之供述、告訴人丁○○
    之指訴、證人甲○○之證述，及李樹榮雙和分行臺幣活存帳
    戶明細、李樹榮贈與稅申請文件及李樹榮死亡證明書各一份
    等件（他卷第九頁、第四二頁至第四五頁、第六十頁至第六
    三頁，偵卷第五三頁至第五六頁、第七五頁、第七六頁、第
    一一三頁至第一一七頁，偵續卷第二五頁至第二七頁，偵續
    一卷第三十頁至第三二頁、第四三頁、第四四頁、第七四頁
    ，偵續二卷第七四頁、第七五頁，偵續三卷第二一頁、第二
    二頁、第三三頁至第三六頁、第五十頁至第五二頁參照）資
    為論據。
四、證據能力之認定：
  (一)按「證人、鑑定人依法應具結而未具結者，其證言或鑑定意
    見，不得作為證據。」，刑事訴訟法第一百五十八條之三定
    有明文，又被害人、告訴人均係被告以外之人，其在偵查、
    審理中所為被害經過之陳述，仍應居於證人之地位，依法具
    結，以擔保其供述之信用性與憑信性。倘未行具結，按諸刑
    事訴訟法第一百五十八條之三之規定，不得作為證據（最高
    法院九十七年度臺上字第六一六九號判決意旨參照）。查告
    訴人丁○○於九十五年十一月二十四日、九十六年七月十七
    日、九十七年四月二十八日、九十七年八月十九日、九十七
    年十一月二十七日接受檢察官偵訊時，就被告乙○○、戊○○如何竊取被害人李樹榮之雙和分行外幣定存款單、臺幣活
    存帳簿及印章後，轉帳提領款項，以及事後如何偽造文書申
    報贈與稅之經過有所陳述，此次偵訊其係以告訴人之身份應
    訊，且未就其被害之經過，以證人身分作證並具結擔保其所
    述實在，此有該偵訊筆錄在卷可稽（偵續卷第二五頁至第二
    七頁，偵續一卷第四三頁、第四四頁，偵續三卷第二一頁、
    第二二頁、第三三頁至第三六頁、第五十頁至第五二頁參照
    ），揆之上開說明，告訴人此次偵訊所為之指訴，自不得作
    為本案證據。然告訴人嗣於本院九十九年一月十四日審理時
    到庭具結作證，其結證內容與其前於偵訊時所述不一致，則
    仍可以上開無證據能力之偵訊內容作為彈劾證據，辨明其於
    審判中證詞之證明力高低（最高法院九十四年度臺上字第六
    八八一號、九十七年度臺上字第一九八一號判決意旨參照）
    。
  (二)至本判決下列所引用之其他各項證據方法之證據能力，公訴
    人及被告於本院準備程序及審判期日均未予爭執，且迄至言
    詞辯論終結前亦未再聲明異議（本院九十九年三月十一日審
    判筆錄參照），本院審酌該等陳述作成時之情況，並無不宜
    作為證據之情事，依刑事訴訟法第一百五十九條之五之規定
    ，自得作為證據，併此敘明。
五、被告之辯解：
    被告戊○○、乙○○於本院審理時，固均承認曾於九十三年
    七月九日，由戊○○持李樹榮所有之雙和分行臺幣活存帳簿
    、印章，前往雙和分行，辦理李樹榮所有、美金八萬二千六
    百三十六點四四元之外幣定存單掛失、解約，並將該筆美金
    轉換為新臺幣二百八十八萬七千五百七十五元後，先存入李
    樹榮臺幣活存帳戶內，並於同日各轉帳一百萬元至戊○○、
    乙○○之臺幣活存帳戶內，嗣於九十三年七月十六日，再將
    所餘八十八萬七千五百七十五元轉至戊○○之臺幣活存帳戶
    內，後於九十三年十一月二日申報贈與稅之事實，惟均堅決
    否認有何竊盜、詐欺取財、偽造文書之犯行，均辯稱：李樹
    榮從八十六年起即將其雙和分行之臺幣活存帳戶之帳簿、印
    章交由我們夫妻保管，我們沒有偷存摺、印章的必要。九十
    三年六月時，大哥李璞生因肝癌末期在桃園敏盛醫院住院，
    李樹榮在李璞生病房內，說要把他的美金定存解約，把錢贈
    與我們買房子，至於李樹榮原本名下的舊房子，將來就由丁○○、丙○○居住及繼承，所以九十三年七月八日就由乙○○陪同李樹榮到雙和分行辦相關程序，但因外幣定存單沒帶
    ，沒有辦成，且李樹榮膝蓋行動不便，所以第二天就由我去
    雙和分行辦理，至於錢分作三筆匯至我們夫妻之帳戶，是因
    聽從銀行行員的建議等語。
六、經查：
  (一)被告戊○○確於九十三年七月九日，持李樹榮所有之雙和分
    行臺幣活存帳簿、印章，前往雙和分行，辦理李樹榮所有、
    美金八萬二千六百三十六點四四元之外幣定存單掛失、解約
    ，並將該筆美金轉換為新臺幣二百八十八萬七千五百七十五
    元後，先存入李樹榮臺幣活存帳戶內，並於同日各轉帳一百
    萬元至戊○○、乙○○之臺幣活存帳戶內，嗣於九十三年七
    月十六日，再將所餘八十八萬七千五百七十五元轉至戊○○
    之臺幣活存帳戶內，後於九十三年十一月二日，戊○○以李
    樹榮之受任人身份填具贈與稅申報書，向新店稽徵所申報贈
    與稅，而被告乙○○對上情亦均知悉且同意等情，此為被告
    戊○○、乙○○所不否認，並經證人甲○○證述屬實（偵卷
    第七五頁、第七六頁、第一一三頁至第一一七頁，本院九十
    九年一月十四日審判筆錄參照），復有李樹榮雙和分行臺幣
    活存帳戶明細、李樹榮贈與稅申報書，中國信託商業銀行九
    十四年五月十日中信銀作業字第九四八一三二二五七八○號
    函、九十九年一月二十七日中信銀字第○九九二二二七一二
    ○二一七七號函檢送李樹榮外幣定存解約資料各一份（偵卷
    第六十頁至第六六頁，本院卷第三一二頁、第三一三頁參照
    ），首堪認定。
  (二)證人即告訴人丁○○於警詢、偵訊及本院審理時，就被告戊○○、乙○○如何取得李樹榮臺幣活存帳戶之帳簿及印章，
    有諸多矛盾不一之處，尚難遽以採信。茲析述如下：
  1.告訴人丁○○提起告訴後，於九十四年七月八日、九十五年
    六月二十二日接受檢察事務官詢問時，原均證稱：九十三年
    八月三十一日我去探視李樹榮時，李樹榮對我說，因戊○○
    向他苦苦哀求，要求他將存摺、帳戶交給戊○○保管，所以
    他才會交給戊○○，李樹榮對我說這些話時，只有我跟李樹
    榮二個人，沒有其他人在場，他之前在九十二年十一月間也
    曾對我這麼說等語（偵卷第五四頁、第一一五頁參照）；嗣
    於九十七年八月十九日檢察官訊問時，始翻異前詞，改稱：
    戊○○與乙○○於九十三年七月九日共同把李樹榮的存摺、
    印章偷走等語（偵續三卷第二一頁參照），是其就被告戊○○、乙○○究係因李樹榮將存摺、印章交付保管而取得？抑
    或係竊取所得？前後證述本已有齟齬。
  2.而其於本院九十九年一月十四日審理時，以證人身分傳訊並
    依法具結後，則證稱：李樹榮外幣定存帳戶及臺幣活存帳戶
    的存摺、印鑑本均係由李樹榮保管，李樹榮有跟我說他把存
    摺、印鑑擺在家裡，但九十三年七月後，我就不清楚他的存
    摺、印鑑由誰保管了。我在偵查中說李樹榮的存摺、印章由
    戊○○保管，是因為李樹榮過世後，我大嫂曾貴梧在九十三
    年十月時跟我說的，後來到了九十三年十一月時，曾貴梧又
    跟我說，依她判斷，戊○○、乙○○是在九十三年七月左右
    從李樹榮位於臺北縣新店市○○路○段二○五巷五號五樓之
    住處把存摺、印章偷走，她還說她有親眼看見，我是依據曾
    貴梧的說法，以及事後種種跡象才確定李樹榮的存摺、印章
    是被戊○○、乙○○偷走的，因為如果他們沒偷的話，李樹
    榮帳戶內的錢不可能會轉至他們的帳戶內等語（本院當日審
    判筆錄參照）。
  3.是由其上揭證述內容可知，其並未親眼目睹被告等竊盜之行
    為，其從偵查至審理之證述，均係本於曾貴梧告知之傳聞，
    並滲雜自身之臆測及價值判斷，本已難遽採為不利被告等之
    判斷；又查曾貴梧業於九十四年一月一日死亡，本院無從傳
    訊其到庭究明真相，此有個人基本資料查詢結果一紙附於本
    院卷可稽（本院卷第三一六頁參照），然曾貴梧於九十二年
    間，即以不堪同居之虐待為由，向本院訴請離婚，經本院以
    九十二年度婚字第七六四號判決准許離婚後，其夫李璞生不
    服提起上訴，經臺灣高等法院於九十三年五月二十五日以九
    十三年度家上字第四九號判決駁回其上訴而確定等情，此分
    別有本院九十二年度婚字第七六四號判決、臺灣高等法院九
    十三年度加上字第四九號判決各一份附於本院卷可佐（第三
    一七頁至第三一九頁參照），是揆諸上情，曾貴梧既於九十
    二年即與其夫李璞生感情時生勃谿，致難以共同生活，並於
    九十三年五月間即判決離婚確定，是否仍可能於九十三年七
    月於前夫家親眼目睹被告等之竊盜行為，本已非無疑；另，
    由證人上揭轉述曾貴梧告知之內容觀之，倘曾貴梧確於九十
    三年七月間親見被告等竊取李樹榮之存摺、印鑑，自應於當
    下立即報警，或告知李璞生、告訴人丁○○與其餘利害關係
    人，豈有在九十三年十月間再明確告知證人：李樹榮之存摺
    、印鑑係由戊○○「保管」之理？是揆諸上情，證人之證詞
    顯前後矛盾扞格，難以採信。
  4.綜上，告訴人之指訴既有上開矛盾不一且與事實不相符合之
    處，即無從以其所為上開證述內容，認定被告等有何竊盜、
    偽造文書及詐欺取財等行為。
  (三)公訴人雖另以證人甲○○之證詞，認被告等將李樹榮之外幣
    定存解約後轉至被告等之帳戶之行為，必未經李樹榮之同意
    。然細譯證人甲○○之證述內容，僅得用以證明：九十三年
    七月九日，伊接待戊○○時，戊○○表明係代理李樹榮辦理
    外幣定存解約及轉帳，當天李樹榮並未到場等情，然尚無從
    僅以李樹榮當天未到場親辦手續乙節，即推論李樹榮對李樸
    良所辦理上開手續未表同意，更遑論執此遽認被告等辦理上
    開外幣定存解約及轉帳之時，有何偽造文書、施用詐術等行
    為。
  (四)況查，證人甲○○於本院九十九年一月十四日審理時證稱：
    九十三年七月間，我在雙和分行擔任貴賓室理財專員，某日
    戊○○在雙和分行二樓貴賓室等待另一位理財專員，我就過
    去詢問有無需要幫忙，當天他是說要幫他父親辦理外幣定存
    單掛失及解約，還有詢問父親將錢匯至小孩帳戶之贈與稅相
    關問題，我協助他填寫表單、核對印鑑後，後續就交由貴賓
    室內的櫃臺人員處理等語（本院當日審判筆錄參照），及證
    人丙○○於本院同日審理時證稱：九十三年間，李樹榮下車
    時扭到腳踝及膝蓋，有服藥，但沒有完全康復，走路變得比
    較慢，平常沒有拿柺杖，也不需攙扶，但爬樓梯會比較慢等
    語（同上審判筆錄參照），以及行政院國軍退除役官兵輔導
    委員會臺北榮民總醫院九十九年一月二十七日北總企字第○
    九九○○○一六一八號函檢附李樹榮病歷資料中，顯示李樹
    榮於九十三年三月一日、同年月二十九日、同年六月二十三
    日、同年七月二十一日均曾因膝蓋疼痛及內側退化性關節炎
    （knees pain with varus deformity） 而至該院就醫等情
    （本院卷第二三六頁至第二三九頁參照），可信被告等所辯
    ：九十三年七月八日，乙○○曾陪同李樹榮前往雙和分行貴
    賓室找李樹榮之理財專員辦理外幣定存單解約等相關程序，
    但因外幣定存單沒帶而未能辦理，因雙和分行貴賓室在二樓
    ，李樹榮膝蓋不適而不便爬梯，翌日方由戊○○前往雙和分
    行貴賓室找李樹榮之理財專員代為辦理上開手續，但因該理
    財專員無暇處理，始由甲○○接辦等情，尚非全然不可採。
  (五)再查，證人即被告之妹、告訴人之姊丙○○於本院同日審理
    時證稱：我在九十三年六、七月時，曾在李璞生的病房內，
    以及臺北縣新店市○○路○段二○五巷五號五樓之住處內，
    聽到李樹榮說他要把美金帳戶內的錢給戊○○拿去買房子，
    至於原來安和路的房子，就由我及丁○○共同居住、持有，
    李樹榮沒說要把那筆錢給我們其他的人等語（本院當日審判
    筆錄參照），核與被告所辯相符，查證人係被告戊○○、告
    訴人丁○○共同之手足，應無特別偏頗何方之必要，況將李
    樹榮之外幣定存全數移轉予被告等，對證人本得繼承之財產
    實有極為不利之影響，苟該財產移轉非出於李樹榮之授意，
    衡諸常情，證人豈有不與告訴人一同提起告訴，反於具結作
    證後，作出對被告等有利之證述之理？是由上情，益徵被告
    等之辯解應屬可採。至公訴人雖以證人罹患精神分裂症為由
    ，認證人之證詞不可採，然查，證人於本院作證時，對於被
    告、公訴人交互詰問及本院訊問之問題，均能為清晰、完整
    、有條理之答覆，且對於其病情、如何醫治及復原之狀況亦
    均坦然答覆，未為任何迴避，本院本於直接審理，審酌其作
    證時神情、態度、應對情形等情，認其所罹疾病並未影響其
    記憶，亦不妨害其作證，況公訴人亦未提出證人病情已嚴重
    致證人不適格之證據，自難僅以其曾罹患精神分裂症，即推
    斷其證言全然不可採。
  (六)綜上所述，本件除告訴人之指訴外，實無何積極事證足認被
    告等有何竊盜、偽造文書及詐欺取財等犯行，而告訴人之指
    訴復有上開瑕疵可指，實難遽採為不利於被告等之證據，是
    公訴人所舉之證據與所指出之證明方法，並無法使本院確信
    被告等確有於公訴意旨所指之竊盜、偽造文書及詐欺取財等
    罪嫌，而有合理之懷疑。又既無證據證明被告等有竊取上揭
    存摺、印鑑之行為，亦乏證據可證李樹榮並無將其存款贈與
    被告等之意，則被告等於轉帳後，以李樹榮之受任人身份填
    具贈與稅申報書，向新店稽徵所申報贈與稅之行為，自亦難
    認為有何使公務員登載不實之犯行。此外，復查無其他積極
    證據足資證明被告等有公訴意旨所指之犯行，揆諸首揭說明
    ，自應為被告等無罪之諭知，以免冤抑。
據上論斷，應依刑事訴訟法第三百零一條第一項，判決如主文。
本案經檢察官謝憲杰到庭執行職務。
中    華    民    國    99    年    3     月    25    日
                  刑事第九庭審判長法  官  林怡秀
                                  法  官  劉素如
                                  法  官  張詩芸
以上正本證明與原本無異。
如不服本判決應於收受送達後10日內向本院提出上訴書狀，並應
敘述具體理由；其未敘述上訴理由者，應於上訴期間屆滿後20日
內向本院補提理由書（均須按他造當事人之人數附繕）「切勿逕
送上級法院」。
                                  書記官  顏淑華
中    華    民    國    99    年    3     月    25    日

司法院資訊處製作；財團法人民間司法改革基金會備份。
